【裁判字號】    95,上,739
【裁判日期】    951031
【裁判案由】    債務不履行損害賠償
【裁判全文】
臺灣高等法院民事判決                   95年度上字第739號
上  訴  人  乙○○
訴訟代理人  陳建勳律師
            周建才律師
被  上訴人  甲○○
訴訟代理人  謝佩玲律師
            薛郁蕙律師
上列當事人間請求債務不履行損害賠償事件，上訴人對於中華民
國95年7 月21日臺灣臺北地方法院94年度訴字第2181號第一審判
決提起上訴，本院於95年10月18日言詞辯論終結，判決如下：
    主      文
上訴駁回。
第二審訴訟費用由上訴人負擔。
    事      實
甲、上訴人方面：
一、聲明：
  (一)原判決廢棄。
  (二)被上訴人應給付上訴人新台幣5,000,000元 ，及自起訴狀繕
    本送達翌日起至清償日止，按年息5%計算之利息。
  (三)第一、二審訴訟費用由被上訴人負擔。
  (四)第二項部分，上訴人願供擔保，請准宣告假執行。
二、陳述：除與原判決記載相同者外，補稱：
  (一)本事件為有計畫性之一連串詐騙，其中包括買賣契約由冒名
    之第三人偽簽，由承辦代書處詐得上訴人之印鑑證明，嗣於
    取得權狀正本後，即辦理過戶登記以遂其取得所有權登記名
    義之目的，隨後辦理不動產抵押貸款等。被上訴人未將補發
    權狀之公告交付予上訴人，被詐騙集團歹徒取走，屬整體詐
    騙手法之一部分，不得逕認屬單一詐騙行為。於詐騙集團已
    偽造並備妥其餘不動產過戶所需文件後，土地建物所有權狀
    正本之取得乃屬過程中重要環節，倘未取得，將無法遂行過
    戶登記。
  (二)被上訴人將補發權狀公告交予第三人收受，上訴人所受損害
    至少包括喪失持有原來表彰土地與建物權利歸屬之證明，及
    補發之權狀被第三人持有而生不法冒用之危險。因權狀正本
    被詐騙集團不法持有，併以冒名簽署買賣契約、不法取得印
    鑑證明與身分證影本，可認會被詐騙集團盜賣房地、供擔保
    抵押質借，或其他方式換價，被上訴人應賠償之範圍為房地
    被盜賣之交易價格。
  (三)若認被上訴人債務不履行致上訴人持有中之權狀正本被宣告
    作廢，而喪失對於權狀正本之所有權，所生之損害賠償範圍
    未及於房屋交易價格者或認數額無法證明者，則依民事訴訟
    法第222條第2項規定，酌定被上訴人應賠償上訴人損害之數
    額。
三、證據：除援用原審提出者為證外，補提原法院檢察署93年度
    偵字第3245號、93年度偵字第4402號不起訴處分書、原法院
    93年度訴字第108 號判決、92年度訴字第6110號判決、授信
    申請書土地增值稅繳款書影本各1件。
乙、被上訴人方面：
一、聲明：
  (一)上訴駁回。
  (二)上訴費用由上訴人負擔。
二、陳述：除與原判決記載相同者外，補稱：
  (一)上訴人於民國（下同）92年5月2日與第三人高賜龍簽訂原證
    5 所示之不動產買賣契約書時，即約定上訴人應於高賜龍給
    付第一期價金時交付系爭房地之所有權狀正本；至92年12月
    12日高賜龍給付第二期價款時才交付印鑑證明書、戶籍謄本
    等過戶所需資料，及於辦理過戶文件上用印，故第三人陳建
    源或高賜龍縱使於92年5 月間取得補發之所有權狀正本，與
    上訴人和高賜龍簽訂之不動產買賣契約書之約定並無不合，
    如何謂上訴人受到喪失房地所有權之損害？
  (二)若高賜龍未持有上訴人所交付之印鑑證明正本、身分證影本
    等文件，其縱使取得房地所有權狀正本，仍無法辦理房地過
    戶手續，故被上訴人縱使將臺北市大安地政事務所寄發之公
    告函文交予他人，與房地移轉所有權之間並無相當因果關係
    。
三、證據：援用原審提出者為證。
    理      由
一、上訴人起訴主張：
  (一)被上訴人擔任上訴人所有門牌號碼臺北市○○區○○路4段2
    65巷54號2樓、56號2樓房屋，坐落臺北市○○區○○段三小
    段第69地號土地（下稱系爭房地），之大廈管理員，渠明知
    上訴人長年旅居國外，有關上訴人所有信函、文件業委託訴
    外人方玉英（下稱方玉英）全權代理。92年5 月間，上訴人
    所有系爭房地遭第三人高賜龍及陳建源冒名謊報所有權狀遺
    失，向所轄臺北市大安地政事務所冒名申請權狀補發，地政
    機關於受理權狀補發申請審查無誤後即依法公告（下稱系爭
    公告），並將公告以雙掛號寄出，檢送所有權人查悉。該掛
    號信寄交系爭公告日期為92年5 月13日，依國內郵務效率應
    於次日即可送至寄達地址，復參大安地政事務所回函所附掛
    號回執上投遞後郵戳日期為92年5 月14日可知，該公告應於
    92年5 月14日或15日送至被上訴人擔任管理員之之大樓管理
    室。再依大樓管理室之收文本所載，於92年5月13日至同年5
    月21日間，除於5 月15日有一封收信者為乙○○之信件外，
    其他均無以上訴人乙○○為收信者之郵件，可知5 月15日以
    乙○○為收件人之信件，應屬前開地政機關來文之公告無誤
    。
  (二)被上訴人於該期間任職大廈管理員，被上訴人擔任系爭不動
    產之大廈管理員，係受上訴人及該大廈全體住戶之僱傭，管
    理該大廈出入安全維護與日常收受信件等事務並領有薪資，
    應類推適用民法第535條、第541條第1項、第544條之規定，
    以善良管理人之注意義務管理該大廈，其未依僱傭要旨轉交
    信件予方玉英或上訴人，而交付予陳建源，致上訴人無法於
    公告期間內，知悉有第三人冒名謊報權狀遺失申請補發之事
    而主張權益，使上訴人所有之系爭房地所有權遭第三人侵奪
    。縱認代收郵件為伊受僱勞務範圍，但關於交付所代收郵件
    予方玉英乙節不屬之。但常年來被上訴人皆循上訴人之告知
    意旨交付予方玉英，當屬委任關係，從而，依民法第544 條
    規定，上訴人自得依民法第227條第2項規定向被上訴人請求
    損害賠償。
  (三)被上訴人將系爭公告轉交第三人時，即損害發生前，原狀係
    上訴人為系爭房地之所有權人，被上訴人應將房地所有權返
    還予上訴人名下。惟系爭房地所有權現因出售移轉予他人而
    無法回復登記上訴人名下，被上訴人即應以給付金錢方式為
    損害賠償，參以系爭房地遭第三人價賣時其價值共新台幣（
    下同）29,660,000元，及承辦代書楊明煌願賠償8,000,000
    元等節，上訴人實際損失尚有21,660,000元，被上訴人本應
    就實際損失以金錢賠償方式負損害賠償責任，惟審酌被上訴
    人服勞務之性質，所受報酬程度，爰以5,000,000為請求額
    度，以符公平。求為判決：(一)被上訴人應給付上訴人5,000,
    000元，及自起訴狀繕本送達翌日起至清償日止，按年息5%
    計算之利息。(二)上訴人願供擔保，請准宣告假執行。
二、被上訴人則以：
  (一)被上訴人記載簽收信件明細左頁第4 行所載「來信公司及地
    址」為「臺北市○○路○段25號5F之3」，掛號收據之號碼為
    「978527」，與大安地政事務所之地址：臺北市○○路○ 段
    335巷6 號，及大安地政事務所於92年5月13日寄送系爭公告
    予上訴人之掛號收據號碼為「212037」均不相符。「臺北市
    ○○路○段25號5樓之3」 即為陳建源之辦公處所，故上訴人
    所指稱之來信，應是自陳建源之公司寄予陳某之信件，被上
    訴人將該信函交予陳建源，並無任何違反吉園大廈管理委員
    會之委任，對上訴人更無任何侵權行為可言。被上訴人在未
    拆封該信件，且信函來信地址又非大安地政事務所之情況下
    ，被上訴人豈有可能得知原證4第3行所載信函係大安地政事
    務所寄予上訴人有關系爭房地所有權狀滅失申請補給公告之
    函文？
  (二)縱使被上訴人如上訴人所稱有將系爭公告交予陳建源，上訴
    人仍應舉證證明被上訴人將上開公告函交予陳建源之行為，
    與上訴人系爭房地遭高賜龍、陳建源等人侵奪其所有權有相
    當因果關係。縱如上訴人所稱，被上訴人將系爭公告交予陳
    建源，惟此舉並不會造成上訴人任何損害。若上訴人未將其
    戶籍謄本、印鑑證明等個人重要文件交予代書楊明煌，則高
    賜龍根本無法向大安地政事務所申請補發不動產之所有權狀
    ，亦無法辦理上開不動產所有權移轉登記手續，故上訴人所
    有之不動產移轉至高賜龍名下，使其受有損害乙事，純係上
    訴人個人之其他行為所致，與被上訴人當時是否未將大安地
    政事務所之系爭公告交予上訴人，而轉交予陳建源之行為根
    本無任何因果關係等語，資為抗辯。
三、兩造不爭執之事項如下：
  (一)被上訴人於92年5 月間擔任上訴人所有門牌號碼臺北市○○
    區○○路4段265巷54號2樓、56號2樓房屋吉園大廈管理員，
    當時受僱之大廈管理員僅被上訴人一人。
  (二)上訴人所有上開房屋遭人盜賣並辦理所有權移轉登記完成，
    而喪失所有權。
四、本件爭點為：被上訴人過失行為與上訴人之損害間，有無相
    當因果關係？
五、按損害賠償之債，以有損害之發生及有責任原因之事實，並
    二者之間，有相當因果關係為成立要件。故上訴人所主張損
    害賠償之債，如不合於此項成立要件者，即難謂有損害賠償
    請求權存在（參照最高法院48年台上字第481 號判例）。又
    所謂相當因果關係，係以行為人之行為所造成之客觀存在事
    實，依經驗法則，可認通常均可能發生同樣損害之結果而言
    ；如有此同一條件存在，通常不必皆發生此損害之結果，則
    該條件與結果並不相當，即無相當因果關係；不能僅以行為
    人就其行為有故意過失，自認該行為與損害間有相當因果關
    係（參照最高法院90年度台上字第772 號裁判意旨）。經查
    ：
  (一)大安地政事務所依92年5月9日收件大安字第13830 號登記申
    請書，受理上訴人委由代理人高賜龍辦理其所有系爭房屋之
    土地、建物所有權狀滅失申請補給案，依規定於95年5 月13
    日以雙掛號郵寄土地、建物所有權狀滅失申請補給公告予登
    記名義人即上訴人，郵寄地址為土地登記簿之戶籍地址「臺
    北市○○區○○路四段265巷54號2樓」，經郵局於5 月14日
    投遞完畢，並經吉園大樓管理委員會管理員蓋有收文章無訛
    ，以上有土地登記申請書一份（原審卷第10至17頁），及大
    安地政事務所於94年9月9日以北市大地一字第09430943200
    號函覆原審，併附中華民國交寄大宗限時掛號函件執據、雙
    掛號郵件收件回執（原審卷第84至86頁）附卷可憑。又兩造
    不爭執臺北市○○區○○路4段265巷54號2樓、56號2樓房屋
    吉園大廈管理員，當時受僱之大廈管理員僅被上訴人一人，
    是申請系爭公告已寄送予上訴人，由被上訴人收受，為可認
    定之事實。被上訴人辯稱於管理員收件簿未記載收受大安地
    政事務所寄來信件等語，惟大樓之管理員僅被上訴人一員，
    收件簿之記載全由被上訴人所為，是尚難以收件簿內未登載
    前開掛號文件資料而認被上訴人未收受該信件。
  (二)上訴人主張向被上訴人告知代收郵件應交付予方玉英收受，
    未據被上訴人否認，證人方玉英證述伊受上訴人委託收信，
    有留電話資料給被上訴人，除了92年5 月15日掛號信以外，
    其餘信件被上訴人都有交給伊收受（原審卷第114 反面）等
    語明確，可認被上訴人未將大安地政事務所寄發予上訴人之
    系爭公告之掛號信函交予上訴人指定代收信函之人，違背其
    受上訴人委任處理事務之義務可以認定。
  (三)系爭房地原為上訴人所有，遭偽稱土地及建物所有權狀遺失
    ，以高賜龍名義代理申請書狀補發，經大安地政事務所依法
    公告於92年5月13日至同年6月11日對於土地及建物所有權狀
    遺失補發有異議者，應於公告期間內提出異議，否則即登記
    補給之，有大安地政事務所92年5月9日收件大安字第13830
    號登記申請書及92年5月12日北市大地一字第09230520000號
    公告附卷可稽（原審卷第10至17頁、第47頁），嗣於92年6
    月13日系爭房地以買賣為原因移轉所有權登記予高賜龍，又
    於同年7月4日以買賣為原因移轉所有權登記予楊崇禎，有系
    爭房地權利異動索引在卷可按（原審卷第37頁），系爭房地
    之所有權人已非上訴人。是被上訴人未將系爭公告交予上訴
    人所指定之人，使歹徒得以申請權狀正本與其他文件辦理系
    爭房地所有權之移轉登記，惟上訴人於有賣屋意願初始，即
    因歹徒安排人頭買家與上訴人洽談買賣而取得上訴人身份證
    明、印鑑證明等文件，又偽冒上訴人名義申請權狀補給而取
    得權狀正本，進而移轉登記系爭房地所有權，此有原法院檢
    察署93年度偵字第3245號、第4402號對高賜龍不起訴處分書
    所載犯罪事實可稽（原審卷第124至126頁），故以一般經驗
    法則觀之，上訴人喪失系爭房地所有權係因歹徒逐步詐騙得
    逞，顯非社會常情，是被上訴人未將系爭公告交予上訴人，
    並不通常發生系爭房地所有權遭移轉登記之情形，從而，被
    上訴人未交付系爭公告與上訴人喪失系爭房地所有權之間不
    具相當性。揆諸首揭說明，被上訴人之過失行為與上訴人喪
    失所有權之結果間，不具相當因果關係。
  (四)上訴人主張土地登記規則規定權狀遺失應通知登記名義人及
    公告異議期間，係確保所有權人得知補發權狀非屬真實時，
    適時提出異議等語，與被上訴人過失行為是否與上訴人損害
    間具有因果關係之判定尚無影響。
六、按當事人已證明受有損害而不能證明其數額或證明顯有重大
    困難者，法院應審酌一切情況，依所得心證定其數額。民事
    訴訟法第222條第2項定有明文。此項規定仍應以損害與原因
    事實間具有相當因果關係，但無法證明損害數額或證明顯有
    重大困難時，方適用之。被上訴人之過失行為與上訴人喪失
    系爭房地所有權間既無因果關係，詳前述，即無從適用前開
    規定。又不動產所有權狀，不過為權利之證明文件，並非權
    利本身，而補發之權狀得持有者，仍為上訴人有權持有，惟
    因被上訴人之過失行為交付他人而未能取得，上訴人得向無
    權持有權狀之人請求交付，是上訴人亦未受有對權狀所有權
    喪失之損害，上訴人主張其持有中之權狀正本被宣告作廢而
    喪失對權狀正本之所有權，其損害範圍無法證明，應依一切
    情況定其數額等語，尚非可採。
七、綜上所述，上訴人主張被上訴人未交付信件之過失行為與其
    損害間有因果關係，為不足採。從而，上訴人主張本於債務
    不履行之法律關係，請求被上訴人賠償，為無理由，不應准
    許。原審為上訴人敗訴之判決，及駁回其假執行之聲請，於
    法並無不合。上訴意旨指摘原判決不當，求予廢棄改判，為
    無理由，應予駁回。
八、本件事證已臻明確，兩造其餘攻擊防禦方法及未經援用之舉
    證，經審酌核與本件判決結果不生影響，不再一一論述，附
    此敘明。
九、據上論結，本件上訴為無理由，依民事訴訟法第449條第1項
    、第78條，判決如主文。
中    華    民    國    95    年    10    月    31    日
                    民事第二庭
                        審判長法  官  吳謙仁
                              法  官  蘇瑞華
                              法  官  李瓊蔭
正本係照原本作成。
如不服本判決，應於收受送達後20日內向本院提出上訴書狀，其
未表明上訴理由者，應於提出上訴後20日內向本院補提理由書狀
（均須按他造當事人之人數附繕本）上訴時應提出委任律師或具
有律師資格之人之委任狀；委任有律師資格者，另應附具律師資
格證書及釋明委任人與受任人有民事訴訟法第466條之1第1項但
書或第2項（詳附註）所定關係之釋明文書影本。
中    華    民    國    95    年    11    月    2     日
                              書記官  王才生
附註：
民事訴訟法第466條之1（第1項、第2項）：
對於第二審判決上訴，上訴人應委任律師為訴訟代理人。但上訴
人或其他法定代理人具有律師資格者，不在此限。
上訴人之配偶、三親等內之血親、二親等內之姻親，或上訴人為
法人、中央或地方機關時，其所屬專任人員具有律師資格並經法
院認為適當者，亦得為第三審訴訟代理人。


司法院資訊處製作；財團法人民間司法改革基金會備份。
